【裁判字號】    98,再,48
【裁判日期】    990222
【裁判案由】    履行契約
【裁判全文】
臺灣高等法院民事判決                    98年度再字第48號
再審原告    戊○○
訴訟代理人  薛博允律師
再審被告    乙○○
            甲○○
            丁○○
            丙○○
上列當事人間履行契約事件，再審原告對於中華民國97年10月14
日本院97年度上字第180號確定判決，提起再審之訴，本院判決
如下：
    主  文
再審之訴駁回。
再審訴訟費用由再審原告負擔。
    事  實
甲、再審原告方面：
壹、聲明：
一、本院97年度上字第180號確定判決（下稱原確定判決）關於
    命再審原告給付部分廢棄。
二、前開廢棄部分，再審被告之上訴駁回。
貳、陳述：
一、原確定判決有民事訴訟法第496條第1項第1款、第2款、第13
    款之再審事由。
二、再審被告執「畸零地權利合約書」，主張彼等繼承于奎成之
    債權，請求再審原告及高上林之繼承人給付95年間出售畸零
    地即台北市○○區○○段1小段594地號土地價金之21.4773
    ％，金額為新台幣（下同）199萬1,016元。原確定判決認民
    國（下同）65年3月5日所立之「畸零地權利合約書」第1條
    之內容，顯係就合建後所餘畸零地及道路用地，日後因收益
    、處分、徵收或與他人合建，所得享受之一切權利，約定分
    配之比例；應俟收益、處分、徵收或與他人合建等停止條件
    成就，始得起算其請求權之消滅時效。惟65年3月5日立約後
    ，再審被告即得行使其權利，請求再審原告移轉畸零地之應
    有部分21.4773％，其請求權已因時效而消滅。原確定判決
    曲解為附停止條件之權利，違背最高法院17年上字第1118號
    判例，有民事訴訟法第496條第1項第1款之再審事由。又再
    審原告已繳納增值稅78萬2,541元，就再審被告請求之金額
    扣抵後，應給付額應僅為30餘萬元。再審原告已在前訴訟程
    序提出土地增值稅繳款書，符合民事訴訟法第496條第1項第
    13款之再審事由。
乙、再審被告方面：
    本件未行言詞辯論，無再審被告之聲明、陳述可供記載。
丙、本院依職權調閱本院97年度上字第180號兩造間請求履行契
    約事件全卷。
    理  由
一、關於再審原告主張原確定判決有民事訴訟法第496條第1項第
    1款之再審事由部分：
（一）按民事訴訟法法第496條第1項第1款所謂適用法規顯有錯
      誤者，係指確定判決所適用之法規顯然不合於法律規定，
      或與司法院現尚有效及大法官會議之解釋，或最高法院尚
      有效之判例顯然違反，及確定判決消極的不適用法規，顯
      然影響裁判者而言（最高法院60年台再字第170號判例及
      司法院大法官會議釋字第177號解釋參照）。又所謂適用
      法規顯有錯誤者，不包括漏未斟酌證據、認定事實錯誤、
      取捨證據失當、判決不備理由及在學說上諸說併存致發生
      法律上見解歧異等情形在內（最高法院63年台上字第880
      號判例、90年台再字第27號判決參照）。解釋意思表示屬
      事實審法院之職權，事實審法院解釋意思表示，不生適用
      法規顯有錯誤問題（最高法院64年台再字第140號判例參
      照）。
（二）經查原確定判決認本件65年3月5日所立之「畸零地權利合
      約書」第1條約定：「坐落萬盛段三塊厝小段100、100之4
      、100之3等3筆土地提供給建主合建房屋後所餘畸零地及
      道路（如有權利可享受時）之全部權利分得如下：1.高上
      林、戊○○等先生共應分得全部權利55％。2.于奎成先生
      應分得全部權利21.4773％。3.蔣信卿先生應分得全部權
      利23.5227％」，顯係就合建後所餘畸零地及道路用地，
      日後因收益、處分、徵收或與他人合建，所得享受之一切
      權利，約定分配之比例；應俟收益、處分、徵收或與他人
      合建等停止條件成就，始得起算其請求權之消滅時效（見
      原確定判決4、5頁）；係屬事實審法院解釋意思表示之職
      權行使，非屬適用法規顯有錯誤之問題。再審原告主張再
      審被告於65年3月5日「畸零地權利合約書」立約後，即得
      請求再審原告移轉畸零地之應有部分21.4773％，其請求
      權已因時效而消滅，原確定判決曲解為附停止條件之權利
      ，適用法規顯有錯誤云云，應屬無據。
二、關於再審原告主張原確定判決有民事訴訟法第496條第1項第
    2款之再審事由部分：
    按民事訴訟法第496條第1項第2款所謂：判決理由與主文顯
    有矛盾，係指判決依據當事人主張之事實，認定其請求或對
    造抗辯為有理由或無理由，而於主文為相反之諭示，且其矛
    盾為顯然者而言（最高法院89年度台再字第1號判決參照）
    。經查再審原告主張原確定判決有民事訴訟法第496條第1項
    第2款之再審事由，並未表明原確定判決有何合於該再審事
    由之具體情事，顯非合法。
三、關於再審原告主張原確定判決有民事訴訟法第496條第1項第
    13款之再審事由部分：
（一）按依民事訴訟法第496條第1項第13款規定，當事人發現未
      經斟酌之證物或得使用該證物者，以如經斟酌可受較有利
      之裁判者為限，得以再審之訴對於確定終局判決聲明不服
      。所謂發現未經斟酌之證物，係指前訴訟程序事實審之言
      詞辯論終結前已存在之證物，因當事人不知有此，致未經
      斟酌，現始知之者而言（最高法院29年第1005號判例參照
      ）。若該證據在前訴訟程序中業已提出，經法院審酌不予
      採取者，不得據為再審之理由（最高法院91年度台聲字第
      358號裁定參照）。
（二）經查再審原告所主張之土地增值稅繳款書在前訴訟程序即
      已提出（見本院97年度上字第180號卷82頁），即非屬「
      發現」前訴訟程序事實審之言詞辯論終結前已存在之證物
      ，與民事訴訟法第496條第1項第13款規定不合。再審原告
      主張原確定判決有民事訴訟法第496條第1項第13款之再審
      事由，應屬無據。
四、綜上所述，再審原告提起本件再審之訴，為一部不合法，一
    部顯無再審理由，爰不經言詞辯論，以判決駁回之（最高法
    院44年台上字第566號判例參照）。
五、據上論結，本件再審之訴為一部不合法，一部顯無理由，依
    民事訴訟法第502條第2項、第78條，判決如主文。
中    華    民    國    99    年    2    月    22     日
                    民事第八庭
                        審判長法  官  劉勝吉
                              法  官  連正義
                              法  官  鄭威莉
正本係照原本作成。
不得上訴。
中    華    民    國    99    年    2     月    24    日
                              書記官  李垂福

司法院資訊處製作；財團法人民間司法改革基金會備份。
